最高法院刑事判決　　　　　　　　　　　　　　　九十一年度台上字第二八一一號
　　上　訴　人　丙○○
　　選任辯護人　林富村律師
　　上　訴　人　甲○○
　　　　　　　　乙○○
　　共　　　同
　　選任辯護人　湯應欽律師
右上訴人等因強盜案件，不服台灣高等法院中華民國八十九年一月十一日第二審判決
（八十八年度上訴字第二六二一號，起訴案號：台灣板橋地方法院檢察署八十六年度
偵字第八四七八號），提起上訴，本院判決如左：
    主  文
原判決關於丙○○、甲○○、乙○○部分均撤銷，發回台灣高等法院。
    理  由
本件原判決關於上訴人丙○○、甲○○、乙○○部分認定：上訴人乙○○於民國八十
六年四月三日，至台北縣蘆洲市○○路一Ｏ一巷三號四樓邱清賢家中與蔡俊次及其他
不詳人士玩賭四色牌，乙○○賭輸新台幣（下同）十萬零七千元，積欠未還。嗣乙○
○將當日賭博間發現四色牌中多一張「兵」牌之事告知其兄即上訴人甲○○，甲○○
又轉告上訴人丙○○，彼等因而認邱清賢與蔡俊次有詐賭之嫌，八十六年四月八日晚
上十一時許，蔡俊次因接獲甲○○妻李春鳳電話通知，前往台北縣蘆洲市○○○路一
八五巷六弄二十八號甲○○經營之「阿邱檳榔攤」收取乙○○積欠之上開賭債並澄清
詐賭之事時，甲○○及在場之丙○○向蔡俊次抗議其有詐賭之嫌，丙○○即令蔡俊次
暫於該處等候，且囑李春鳳電話聯絡乙○○至上開檳榔攤，旋由乙○○前往邱清賢住
處告知前來該檳榔攤解決賭債之事，邱清賢於當（八）日晚間十一時三十分許，搭乘
友人陳添貴駕駛之汽車前往上開檳榔攤，甫抵該處，陳添貴即行離去，丙○○旋令乙
○○前往台北市○○○路附近某檳榔攤，向在該處之人表示「阿銘」需要幫忙，隨後
有六名不詳姓名之成年男子隨同乙○○前來「阿邱檳榔攤」，丙○○乃與甲○○、乙
○○及該六名不詳姓名者，共同意圖為自己不法之所有，由丙○○向邱清賢、蔡俊次
宣稱彼等詐賭，其受甲○○委託出面處理此事，要求彼等給付新台幣（下同）一百零
三萬元解決，蔡俊次、邱清賢否認有詐賭情事，乃由丙○○與該六位不詳姓名者，分
別徒手或持椅子、或取走邱清賢之大哥大電話持以圍毆蔡俊次、邱清賢，丙○○並與
上開不詳姓名者中之二位將蔡俊次帶至該檳榔攤後之空地，再次要其坦承詐賭及付款
，蔡俊次仍不從，丙○○即與該不詳姓名者中之一位共同繼續圍毆蔡俊次，旋將蔡俊
次帶回上開檳榔攤，另由上開不詳姓名者中三人，將邱清賢帶至該空地，其中一不詳
姓名者並至該檳榔攤之廚房內取出甲○○所有之菜刀，持以抵住邱清賢頸部，脅迫其
付款，並恫稱如不從，將砍其一手一腳或予以槍殺等語，丙○○復自動降低須索之金
額為蔡俊次、邱清賢各五十萬元，並恫稱若不付款，將以澆汽油放火之方式予以殺害
等語，致蔡俊次、邱清賢不能抗拒，惟因未攜款在身，而未付款。適原搭載邱清賢前
往「阿邱檳榔攤」旋又離去之陳添貴因恐生事端，以大哥大電話與邱清賢聯絡，邱清
賢即於電話中告知須付款五十萬元給與丙○○等人，委託陳添貴代為籌款，嗣因一時
無法籌得款項，該三名不詳姓名者，再度圍毆邱清賢，邱清賢本擬脫逃，卻因體力不
支倒地，遭該等不詳姓名者追及繼行毆打，嗣邱清賢見僅一不詳姓名者在旁，始趁隙
逃離該處，另丙○○及上開不詳姓名者中二位，見蔡俊次一時無法付款，乃延續上開
共同強盜取財之犯意聯絡，由該二不詳姓名者分由左右將蔡俊次強拉至其本人所有之
ＫＩ｜四六六七號小客車上，由該不詳姓名者中一位駕車繞行台北市，而以強暴之方
法剝奪蔡俊次之行動自由；乙○○不知蔡俊次已遭強拉上車，於該檳榔攤守候至時近
翌日上午二時許，見丙○○、甲○○及上開六名不詳姓名者均已他去，乃逕行離去，
終未得財；上開二不詳姓名者搭載蔡俊次繞行途中，曾要求蔡俊次典當該車，惟因欠
缺車籍資料而未果，該二不詳姓名者仍續向其催索，蔡俊次因甫受毆打、恫嚇，已無
法抗拒，乃以行動電話向李春鳳借票未果，該二不詳姓名者，則藉該電話聯絡丙○○
，甲○○亦延續上開共同犯意之聯絡，隨同丙○○前往台北縣三重市○○道與該二不
詳姓名者會合，隨即趁蔡俊次仍無法抗拒之際，由該等不詳姓名者將其載至台北市○
○路大鼎當舖典當其所有之手錶，得款六萬元，悉數取走；嗣甲○○先行返回「阿邱
檳榔攤」查探狀況，經回報尚無人報警，該二不詳姓名者亦陸續在台北市○○街下車
，由丙○○繼續駕車將蔡俊次載返「阿邱檳榔攤」，時已翌（九）日上午二時許，甲
○○亦在場，即由丙○○利用蔡俊次甫遭上開毆打、恫嚇及強拉其上車繞行台北市等
一連串強暴脅迫之對待行為，且面對丙○○、甲○○二人勢眾，仍處於無法抗拒之情
況下，再次向蔡俊次恫稱須書立承認詐賭及放棄賭債之承諾書，否則將予「填井」等
語，迫使蔡俊次書立承認詐賭騙取一百零三萬元，並放棄賭債十萬零七千元之承諾書
交付丙○○，同時限令蔡俊次當日下午五時先付二十萬元，餘款三日內付清，丙○○
且扣留蔡俊次所有上開小客車，始任由蔡俊次離去；同年四月十日晚上八時許，蔡俊
次、邱清賢復至「阿邱檳榔攤」與丙○○、甲○○、乙○○談付款之事，邱清賢以未
能籌足款項為由，央求減為三十萬元未果，丙○○、甲○○、乙○○復共同意圖為自
己不法之所有，由丙○○對蔡俊次、邱清賢二人恫稱須各付款五十萬元，否則其持有
長短槍，若不付款，將射擊彼等十槍等語，使蔡俊次、邱清賢二人雖未至不能抗拒，
惟已心生畏懼，嗣蔡俊次、邱清賢尚未付款，旋經據報前來之警員當場查獲，並扣得
甲○○所有之上開菜刀一把等情，因而撤銷第一審之判決，改判論處丙○○、甲○○
共同意圖為自己不法所有，以強暴脅迫致使不能抗拒而使人交付財物，丙○○處有期
徒刑七年六月，甲○○處有期徒刑七年二月，論處乙○○共同意圖為自己不法所有，
以強暴脅迫致使不能抗拒而使人交付財物未遂，處有期徒刑四年；固非無見。
惟查：(一)原判決於理由欄說明：「甲○○、乙○○苟不同意丙○○為彼等出面，以詐
賭為由，向告訴人索款，於勸阻無效之際，儘可委由當時亦在旁之甲○○妻李春鳳迅
以電話報警，乃彼等未此之為，若謂彼二人與丙○○等人無犯意之聯絡，毋庸令負共
犯之責，寧為事理之平？」；然甲○○、乙○○若不同意丙○○以詐賭為由，向告訴
人邱清賢、蔡俊次索款，於勸阻無效後，未委請在場之李春鳳以電話報警，何以得據
以推斷甲○○、乙○○就本件犯罪與丙○○即有犯意聯絡及行為分擔？原判決未說明
論斷之理由，有理由不備之違誤。(二)邱清賢於警訊供稱：「在檳榔攤，綽號阿明（指
丙○○）以兇惡口語恐嚇我說我和蔡俊次詐賭，他是受甲○○之託前來處理這件事情
，並要我拿出一百零三萬元交給他們，我不答應，阿明及其手下就全部圍上來，拿椅
子及我的行動電話打我頭部及肩膀，造成我全身腫痛、左耳流血，後來又把我帶到後
面停車場，以菜刀抵住我脖子並稱要砍我一手一腳或以槍把我打死脅迫我，我仍不答
應，他們才把金額降低」（偵查卷第二十二頁），蔡俊次於警訊供稱：「受到丙○○
及劉某兄弟等人威脅恐嚇交出一百零三萬，丙○○強迫我要稱邱某有詐賭情事，我不
肯」（同上卷第十八頁）；如果無訛，告訴人邱清賢、蔡俊次受脅迫後，仍拒絕丙○
○等人之要求，客觀上是否已不能抗拒？此與上訴人等應負恐嚇取財罪責或強盜罪責
至有關係，原判決未深入究明，遽予論處強盜罪，尚嫌率斷。(三)丙○○於偵查中供稱
：「一百零三萬是我要的」（偵查卷第六十九頁），對此有利於甲○○、乙○○之證
據何以不足採？原判決未說明理由，有理由不備之違誤。(四)懲治盜匪條例業於九十一
年一月三十日公告廢止，原判決不及比較新舊法之輕重，仍適用懲治盜匪條例第五條
第一項第一款、第二項分別論處上訴人等罪刑，亦有未當。綜上，應認原判決有撤銷
發回之原因。至原判決其他有裁判上一罪關係部分，基於審判不可分原則，應一併發
回。
據上論結，應依刑事訴訟法第三百九十七條、第四百零一條，判決如主文。
中      華      民      國    九十一    年      五      月     十七     日
                              最高法院刑事第一庭
                                  審判長法官  施  文  仁
                                        法官  林  永  茂
                                        法官  蕭  仰  歸
                                        法官  花  滿  堂
                                        法官  陳  世  淙
      右正本證明與原本無異
                                              書  記  官
中      華      民      國    九十一    年      五      月    二十四    日
